【裁判字號】    98,訴,1558
【裁判日期】    981029
【裁判案由】    綜合所得稅
【裁判全文】
臺北高等行政法院判決
                                      98年度訴字第1558號
                                     98年10月8日辯論終結
原      告  甲○○
訴訟代理人  廖文旭（會計師）
被      告  財政部臺北市國稅局
代  表  人  乙○○（局長）住同上
訴訟代理人  丙○○
上列當事人間綜合所得稅事件，原告不服財政部中華民國98年6
月3 日台財訴字第09800218660 號（案號：第00000000號）訴願
決定，提起行政訴訟，本院判決如下：
    主  文
原告之訴駁回。
訴訟費用由原告負擔。
    事實及理由
一、事實概要：
    原告辦理民國（下同）93、94年度綜合所得稅結算申報，分
    別列報取自蒸發股份有限公司（下稱蒸發公司）執行業務收
    入新臺幣（下同）15,432,000元、36,603,300元，減除45%
    必要成本費用6,944,400 元、16,471,485元後，申報執行業
    務所得8,487,600 元、20,131,815元，經財政部賦稅署查認
    上開所得性質應屬薪資，原告涉有漏報薪資所得6,944,400
    元、16,471,485元，通報被告審理，被告另查得原告93年度
    漏報營利、執行業務及利息所得18,397元、94年度漏報營利
    及利息所得254,981 元，核定各該年度綜合所得總額15,648
    ,641元、36,863,781元，補徵稅額2,644,091 元、6,558,59
    4 元，並按各該年度所漏稅額2,429,735 元、6,638,857 元
    處以0.2 倍之罰鍰計485,947 元、1,327,771 元。原告不服
    ，申請復查，經被告98年3 月9 日財北國稅法二字第098021
    4265號復查決定書駁回；原告仍不服，向財政部提起訴願，
    遭決定駁回後，遂向本院提起本件行政訴訟。
二、本件原告主張：
  (一)原告係所得稅法規定之執行業務者，93、94年度取自蒸發公
    司之收入係屬依同法規定之演技收入即執行業務所得：
    1.原告為從事表演業務之便，與蒸發公司於92年12月31日簽
      訂約定書，委由蒸發公司負責為原告處理「對外聯繫安排
      」事務及「管理所有對外公共活動及業務、酬勞之洽談及
      收款等事宜」，並約定蒸發公司依約收取表演酬勞後，將
      該收入70% 轉付予原告，其餘30% 即蒸發公司為原告處理
      上開事務之報酬，契約有效期間為3 年。原告於93、94年
      度分別自蒸發公司收取之給付淨額13,951,300元（扣繳稅
      額1,480,700 元）及32,942,970元（扣繳稅額3,660,330
      元）即屬蒸發公司代收轉付之表演收入。
    2.依所得稅法規定，凡符合該法第11條第1 項列舉及概括規
      定之身分者即屬執行業務者，且執行業務者之「業務或演
      技收入」應適用同法第14條第1 項計算其所得額。本案原
      告係以從事主持節目為主等表演業務自力營生，屬所得稅
      法第11條第1 項列舉規定之表演人暨執行業務者。其於93
      、94年度自蒸發公司取得之收入係原告從事主持節目等業
      務之執行業務收入，由蒸發公司扣除30% 管理報酬後給付
      予原告。蒸發公司並依法發給原告執行業務所得扣繳憑單
      2 紙。原告於93及94年度綜合所得稅結算申報時，乃依扣
      繳憑單內容及上開執行業務者費用標準計算其所得及得減
      除之45% 必要費用，分別申報2 筆執行業務所得為8,487,
      600 元及20,131,815元。
    3.被告認定原告為蒸發公司對外提供勞務，與該公司間具有
      業務主屬關係，其基於僱用關係在工作上取得報酬，並未
      自負盈虧，依前揭規定，核屬薪資所得云云。惟自原告與
      蒸發公司簽訂之約定書觀之，其內容僅約定蒸發公司對原
      告負有輔助其從事表演業務之義務事項以及收取執行業務
      對價之處理方式，全無如被告所稱「為蒸發公司對外提供
      勞務」之約定，原告與蒸發公司自亦無「業務主屬關係」
      ，且雙方並未約定「原告受聘為該公司之專屬藝人」，約
      定書原無以上種種條款，原告並未喪失自行與他人締結表
      演契約之權利，即便蒸發公司為之「聯繫安排」表演，無
      「主屬關係」之原告亦得拒絕。被告自行推論原告與蒸發
      公司間有僱用關係並無事證根據。
    4.基於契約自由原則，契約雙方原得合意創設新的契約種類
      及內容。自原告與蒸發公司簽訂之約定書內容觀之，其契
      約性質亦應屬於民法上非典型契約。契約主要內容為蒸發
      公司輔助原告從事表演業務所負之義務，其條款具有依民
      法第565 條規定「當事人約定，一方為他方報告訂約之機
      會或為訂約之媒介，他方給付報酬」之性質，原告並約定
      由蒸發公司處理「酬勞之洽談及收款等事宜」，係將其對
      第三人收取執行業務報酬之事務委任予蒸發公司。故就其
      所約定之權利義務關係判斷，本契約應屬具有居間與委任
      混合性質之非典型契約。被告及訴願決定所認定之僱用關
      係於原告與蒸發公司間並不存在。退步言之，原告從事表
      演業務，與原告締結表演契約之相對人，係因需要原告以
      其個人特有之能力技藝為其提供勞務方與原告締約。原告
      對表演契約相對人負有一身專屬之服勞務義務，此一義務
      不因原告是否透過居間、委任或代理權之授與他人等法律
      行為而有異，該義務亦無法轉嫁至居間人、受任人及代理
      人。原告因從事表演業務所生之收入，亦不應因為是否透
      過第三人締結表演契約而有異，方符實質課稅公平原則。
  (二)被告認原告93年度漏報營利、執行業務及利息所得、94年度
    漏報營利及利息所得部分：
    1.被告認原告93年度漏報營利、執行業務及利息所得5 筆共
      18,397元、94年度漏報營利及利息所得部分10筆共254,98
      1 元。惟查原告於各該年度綜合所得稅申報期間係依取得
      之扣繳憑單結算申報，被告所指漏報之15筆收入嗣後已由
      被告依個人歸戶資料核定並發給核定通知書通知原告，就
      原告未取得扣繳憑單致未能自行申報之收入均已於當時發
      給之核定通知書中列出。嗣後原告即依其一併發給之核定
      稅額繳款書補納稅款完畢。
    2.就上開共15筆收入，原告自始雖因未取得應由扣繳單位發
      給之扣繳憑單致未自行申報，惟嗣後被告依歸戶資料核定
      原告該年度所得時均已於核定通知書中列出。當時被告並
      未因原告未取得扣繳憑單致未能自行申報而予以裁罰，且
      原告亦已於繳納期限內依被告發給之核定稅額繳款書補行
      繳納完畢。是被告當時就93及94年度所得結算內容已有一
      使原告生信賴之核定處分，並已要求原告補繳應納稅款，
      即不應又於嗣後認定原告漏報所得並補徵及課處罰鍰。
  (三)罰鍰部分：
    1.按行政罰法第7 條第1 項規定：「違反行政法上義務之行
      為非出於故意或過失者，不予處罰。」故對於違反行政法
      義務行為之處罰，當以行為人主觀上該當故意過失要件為
      前提，否則依法即不予處罰。本案原告於93及94年度原已
      依法完成申報及繳納核定稅款，客觀上符合法律規定及被
      告核定內容，主觀上自始即無違反納稅義務之故意及過失
      。依上開行政罰法規定即不應予以處罰。
    2.就上開蒸發公司支付予原告系爭2 筆收入，原告係依蒸發
      公司所發給記載該2 筆所得為「執行業務」之扣繳憑單誠
      實申報，並無漏報所得之故意。退步言之，即便當時亦核
      定為執行業務所得之被告又於復查及訴願程序之答辯書中
      主張該2 筆收入係屬薪資所得，原告與被告間亦僅係針對
      該2 筆收入於所得稅法上之性質，及原告與蒸發公司間之
      法律關係見解有所出入，自絕無被告所稱「違章事證明確
      ，縱非故意仍難卸免其過失責任」情事。
    3.就其他15筆經被告重新核定為漏報之所得，被告於該年度
      核定並通知原告時並未認定屬漏報及予以裁罰，亦已依被
      告發給之稅額繳款通知書補納稅款已如上述，即不應又於
      事後以新處分推翻當時之認定並就此予以處罰，侵害原告
      之信賴。是故被告認定原告漏報所得並有故意過失責任之
      說法顯屬有誤，依法均不應課處原告罰鍰處分等情。並聲
      明求為判決撤銷訴願決定、復查決定及原處分。
三、被告則以：
  (一)補徵綜合所得稅部分：
    1.按「個人之綜合所得總額，以其全年下列各類所得合併計
      算之：……第二類：執行業務所得：凡執行業務者之業務
      或演技收入，減除業務所房租或折舊、業務上使用器材設
      備之折舊及修理費，或收取代價提供顧客使用之藥品、材
      料等之成本、業務上雇用人員之薪資、執行業務之旅費及
      其他直接必要費用後之餘額為所得額。……第三類：薪資
      所得：凡公、教、軍、警、公私事業職工薪資及提供勞務
      者之所得：一、薪資所得之計算，以在職務上或工作上取
      得之各種薪資收入為所得額。二、前項薪資包括：薪金、
      俸給、工資、津貼、歲費、獎金、紅利及各種補助費。…
      …」為行為時所得稅法第14條第1 項第2 類前段及第3 類
      第1 款、第2 款前段所明定。
    2.所謂執行業務所得，依所得稅法第11條第1 項及第14條第
      1 項第2 類之規定，係指執行業務者具備執行業務之知識
      技能，而自立營生取得之業務或演技收入減除成本等後之
      餘額。惟如具備執行業務之知識技藝，但未自立營生，而
      受僱他人服勞務，所取得之收入則非執行業務所得，應屬
      薪資所得。是究屬執行業務所得抑薪資所得，非單以取得
      所得者是否具有執行業務之知識技能定之。復基於業務主
      屬關係提供勞務換取報酬，不必負擔盈虧之責者，除有特
      別規定外（例如稿費、講演之鐘點費），均為薪資所得，
      而執行業務者須自行負擔執行業務所需成本費用，與薪資
      所得者提供勞務換取報酬之情形不同。本件原告為蒸發公
      司對外提供勞務，與該公司間具有業務主屬關係，其在工
      作上取得報酬，並未自負盈虧，此觀該公司與原告所訂之
      合約書及該公司當年度營利事業所得稅申報書自明，依前
      揭規定，核屬薪資所得。
    3.本件原告93、94年度綜合所得稅結算申報，列報取自蒸發
      公司之收入15,432,000元、36,603,300元，雖主張其具表
      演人身分之執行業務收入，屬執行業務所得，應准扣除必
      要費用等語，惟查依原告與蒸發公司所簽契約觀之，原告
      受聘為該公司之專屬藝人，蒸發公司就原告所有版稅、主
      持及演講等業務，負責對外聯繫安排及管理所有對外活動
      及業務、酬勞之洽談及收款等事宜，而計酬方式，則就所
      有收入支領酬勞（92年度為60% 、92年12月31日以後70%
      ），該公司對外為原告接洽表演工作所簽訂之契約，因此
      對契約負有權利與義務，故該公司受領原告之演出酬勞，
      並不具有代收代付之性質；從而本件被告以原告為蒸發公
      司對外提供勞務，與該公司間具有業務主屬關係，其在工
      作上取得報酬，並未自負盈虧，乃認系爭收入屬原告取自
      該公司之薪資所得，並無不合。
  (二)罰鍰部分：
    1.按「納稅義務人應於每年5 月1 日起至5 月31日止，填具
      結算申報書，向該管稽徵機關，申報其上1 年度內構成綜
      合所得總額……之項目及數額，以及有關減免、扣除之事
      實，並應依其全年應納稅額減除……扣繳稅額及可扣抵稅
      額，計算其應納之結算稅額，於申報前自行繳納。」、「
      納稅義務人已依本法規定辦理結算申報，但對依本法規定
      應申報課稅之所得額有漏報或短報情事者，處以所漏稅額
      2 倍以下之罰鍰。」為行為時所得稅法第71條第1 項前段
      及第110 條第1 項所明定。
    2.本件原告綜合所得稅之課徵係以收付實現為原則，其93、
      94年度既取有含系爭取自蒸發公司薪資所得6,944,400 元
      、16,471,485元及營利、利息等所得共計6,962,797 元、
      16,726,466元，應併入93、94年度綜合所得稅辦理申報，
      所得稅法第71條第1 項定有明文，從而被告以原告既有系
      爭所得而未依法併入辦理結算申報，自難卸免過失漏報之
      責，且行政罰法第8 條明文規定不得因不知法規而免除行
      政處罰責任，原告自不得以不知法令而執為免罰之依據，
      依此，其亦難託辭對法律解釋及見解歧異等語，而免除其
      誠實申報之責，被告乃審酌違章情節，按所漏稅額處以0.
      2 倍之罰鍰計485,947 元、1,327,771 元，尚無違誤。至
      原告主張93年度漏報營利、執行業務及利息所得，94年度
      漏報營利及利息所得部分，被告初次核定時亦未計入，不
      應嗣後認定有漏報所得，並處以罰鍰乙節，被告初查原告
      93年度漏報營利、執行業務及利息所得18,397元，94年度
      漏報營利所得218,520 元及利息所得36,461元部分，依其
      違章情節為應罰，惟所漏稅額未達稅務違章案件裁罰標準
      而未罰，嗣後原告既經被告查獲漏報系爭取自蒸發公司薪
      資所得6,944,400 元、16,471,485元，應併入93、94年度
      綜合所得稅辦理申報，又稅捐稽徵法第21條第2 項前段「
      在前項核課期間內，經另發現應徵之稅捐者，仍應依法補
      徵或並予處罰」，依此，按原告違章情節及漏報所得額、
      所漏稅額，符合所得稅法第110 條第1 項之構成要件，自
      應論罰等語，資為抗辯。並聲明求為判決駁回原告之訴。
四、本院按：
  (一)本案爭點在稅捐客體類別屬性之認定，針對原告93、94年度
    個人綜合所得稅額之認定，原告93、94年度分別申報一筆取
    自蒸發公司之收入15,432,000元、36,603,300元，並將之定
    性為「執行業務所得」，而扣除必要費用6,944,400 元、16
    ,471,485元，以其餘額為當期執行業務所得額。被告則將該
    筆收入定性為「薪資所得」，依法不得扣除必要費用，而以
    該筆收入之全額為原告當期之薪資所得。
  (二)處理上開爭點所需具備之法制背景說明：
    1.在現行個人綜合所得稅制下，民商法意義下之「勞務所得
      」，其稅捐客體類別屬性之定性，除了「薪資所得」與「
      執行業務所得」之二個端點外，是否要承認中間案型，並
      將之歸入「其他所得」範疇，在法理上或許尚有討論之空
      間，但在目前司法實務上，勢必要在二個端點案型中選擇
      其一。
    2.二者類別屬性之區分實益，主要在於薪資所得之稅基量化
      過程中，「薪資收入」即屬薪資所得，不得再扣除費用。
      而執行業務所得之稅基量化過程，則許可扣除費用，若費
      用不明時，尚可推計計算。
    3.由以上定性實益之說明，即可反推個人綜合所得稅制將勞
      務所得劃分為「薪資所得」與「執行業務所得」之實質規
      範意旨，即：
      (1)取得薪資所得者，其在提供勞務過程中，除了勞務本身
        之提供外，原則上沒有其他與勞務提供密切相關，在事
        務本質上或日常經驗法則，必然會存在之費用支出。而
        這種勞務之提供，在民商法上較接近之契約類型即是僱
        傭契約下之勞務提供，其類型特徵則是受雇人應在服從
        僱主指示之情況下提供勞務，但並不要求其完成工作方
        能取得報酬，而是依其工作時間與工作內容計算其勞務
        報酬，因此難以想像其有與報酬密切相關費用支出之可
        能。
      (2)取得執行業務所得者，其勞務之提供重在工作之完成，
        即使在「包工不包料」之情形，勞務本身也可能需要其
        他人力或物力之支援，因此在事務本質上，勞務必然伴
        隨其他費用之支出，其間甚至也包括勞務提供者提升勞
        務品質所須之訓練費用，民商法上較接近之案型則是承
        攬契約。
    4.至於勞務給付內容之獨特性，並非區分「薪資所得」與「
      執行業務所得」之判準，最多只能謂：「一般言之，當勞
      務內容越具專屬性及獨特性，外在監督之可行性越低，其
      勞務提供越有可能偏向歸類為承攬類型。再由其提供勞務
      之獨立性，推知其可能自費尋求外力支援其勞務之提供。
      而將此等獨特勞務以當成一個識別執行業務所得之輔助性
      『標籤』」。但這並不是絕對判準，如果一個具體個案中
      之專屬性勞務提供，在社會普遍認知之經驗中，並沒有附
      隨其他人力、物力之支援，則無論其在民事法上如何定性
      ，在所得稅法上，此等勞務報酬，仍應被定性為「薪資所
      得」。
    5.另外所謂「執行業務者自負盈虧」之論點，基本也只是反
      應了勞務提供者對工作完成成本及風險的承擔，其與勞務
      給付內容之獨特性相同，同樣是識別執行業務所得之重要
      「標籤」。因為當工作完成之成本及風險是勞務提供者自
      行負擔時，通常也意味著其需自己添購相關設備來因應此
      等支出，而且在專業勞務內容有反覆性及持續性，自行添
      購設備有規模經濟之效果，例如律師、會計師可以在執業
      期間內同時對數個、數十甚至數百個客戶服務，支援這些
      各別勞務所需的辦公室設備或器材卻均相同，統一購買再
      分攤至長期間之各個勞務中，即可降低成本。但因為一次
      購入，再分攤支援數個期間之多數勞務中，若其對未來業
      務數量估計有誤，即有可能承擔設備器材閒置之決策錯誤
      風險，因此才謂「自負盈虧」是判斷「執行業務」之重要
      指標。
  (三)在上開法制背景基礎下，本案原告既然委由蒸發公司負責處
    理其演藝勞務之「對外聯繫安排」及所有「管理對外公共活
    動及業務、酬勞之洽談及收款等事宜」，且收取高達30% 之
    報酬，在日常經驗法則即可推知，原告所有在演藝活動中之
    勞務輔助支出，均由蒸發公司負擔，依上所述，原告取得之
    收入應定性為「薪資所得」，被告據以認定其稅基及對應之
    稅額，並為補稅之處分，即無違誤，應屬合法。原告在本案
    中提出有關「其與蒸發公司間民事法律關係定性之爭議及其
    對應之稅法評價」爭議內容，均無法合理解釋，原告在支付
    演藝報酬30% 之高額費用予蒸發公司時，所取得之對應服務
    內容，因此不具可信度，無從推翻本院已獲致之心證。
  (四)至於裁罰處分之諭知，原告雖以「蒸發公司開立予原告之扣
    繳憑單上即載明為執行業務所得，而且其長期如此申報，在
    以往年度均未被指為違法，因此其主觀上並無故意過失」等
    情為爭執。然查：
    1.所得稅在稽徵採取自動報繳制，人民有主動申報及繳納稅
      捐之義務，因此在報繳時即有誠實申報稅捐客體及正確量
      化稅基之客觀義務存在。國家是保有事後查核權之方式來
      確保稽徵之正確性，因此人民以往年度之錯誤申報未經稅
      捐機關查核者，並不構成信賴保護原則下之信賴基礎，亦
      難據為注意義務免除之依據。
    2.又由於扣繳憑單是由扣繳義務人所開立，並非國家稅捐機
      關開立者，同樣難以形成信賴基礎，仍不解免人民之正確
      申報稅捐義務。
    3.而從常識之角度言之，原告應該非常清楚其自蒸發公司取
      得之演藝活動對價，基本上是已扣除對應費用（由蒸發公
      司自行負擔）之「淨」薪資所得，其仍以執行業務收入視
      之，而自行「重複」扣除45% 之實質上「不存在」費用，
      而以其餘額為稅基申報，主觀上縱無故意，亦難謂為無過
      失，從而被告對之課以漏稅罰，即屬適法。原告所辯其無
      故意過失等情，均非可採。
  (五)總結以上所述，做為本案爭訟程序標的之核課及裁罰處分客
    觀上於法無違，訴願決定予以維持亦無違誤，原告訴請撤銷
    為無理由，應予駁回。
五、據上論結，本件原告之訴為無理由，依行政訴訟法第98條第
    1 項前段，判決如主文。
中    華    民    國    98    年    10    月    29    日
                    臺北高等行政法院第六庭
                              審判長法  官  闕  銘  富
                                    法  官  林  育  如
                                    法  官  帥  嘉  寶
上為正本係照原本作成。
如不服本判決，應於送達後20日內，向本院提出上訴狀並表明上
訴理由，如於本判決宣示後送達前提起上訴者，應於判決送達後
20日內補提上訴理由書（須按他造人數附繕本）。
中    華    民    國    98    年    10    月    29    日
                                    書記官  陳  可  欣


司法院資訊處製作；財團法人民間司法改革基金會備份。
